【裁判字號】    98,交聲,10
【裁判日期】    980731
【裁判案由】    違反道路交通管理處罰條例聲明異議
【裁判全文】
臺灣桃園地方法院交通事件裁定          98年度交聲字第10號
原處分機關  交通部公路總局新竹區監理所中壢監理站
異  議  人
即受處分人  甲○○○
上列異議人即受處分人因違反道路交通管理處罰條例事件，對於
原處分機關於民國九十七年九月三十日以壢監裁字第裁五三—Ｚ
Ｆ0000000號違反道路交通管理事件裁決書所為之處分，
聲明異議，本院裁定如下：
    主  文
原處分撤銷。
甲○○○汽車駕駛人，駕駛汽車行駛於高速公路，行車速度超過
規定之最高速限未滿二十公里，處罰鍰新臺幣陸仟元，並記違規
點數壹點。
    理  由
一、原處分意旨略以：本件異議人即受處分人甲○○○於民國九
    十二年二十一日清晨五時十六分許，駕駛車牌號碼ＢＹ—７
    ０６２號自用小客車行經國道三號高速公路北上五七公里處
    ，經警測定行速為一百二十七公里，超速十七公里（最高速
    限一百十公里），並拍照後，填製內政部警政署國道公路警
    察局公警局交字第ＺＦ0000000號舉發違反道路交通
    管理事件通知單逕行舉發，嗣異議人逾應到案日期（九十三
    年二月十六日）六十日仍未至原處分機關繳納罰鍰或提出陳
    述，原處分機關遂於九十七年九月三十日以壢監裁字第裁五
    三—ＺＦ0000000裁決書，逕行以異議人在高速公路
    超速行駛，違反道路交通管理處罰條例第三十三條第一項第
    一款（原裁決書僅記載第三十三條第一項）之規定，裁處罰
    鍰新臺幣（下同）六千元等語。
二、聲明異議意旨略以：伊並未收到本件舉發通知單，亦無駕駛
    執照，不會開車，又其於九十三年一月七日業已將上開車輛
    辦理過戶予他人，應自九十三年一月七日逾三個月（及九十
    三年四月七日）不得舉發等語。
三、按汽車行駛於高速公路、快速公路或設站管制之道路，不遵
    使用限制、禁止、行車管制及管理事項之管制規則而有下列
    行為者，處汽車駕駛人新臺幣三千元以上六千元以下罰鍰：
    一行車速度超過規定之最高速限或低於規定之最低速限，道
    路交通管理處罰條例第三十三條第一項定有明文。
四、經查：
  (一)本件車牌號碼ＢＹ—７０６２號自用小客車行經國道三號高
    速公路北上五七公里處，經警測定行速為一百二十七公里，
    而有在高速公路超速行駛（超速十七公里）之事實，有舉發
    照片一幀及公警局交字第ＺＦ0000000號舉發通知單
    一紙在卷可稽，是此部分之事實首堪認定。
  (二)按因違反道路交通管理處罰條例之行為經警開立舉發單，該
    舉發單僅屬交通主管機關據以裁罰之依據，並非交通主管機
    關所為之終局性裁罰處分，而行為人因交通違規遭開立舉發
    單後，迄至移送交通主管機關裁罰之期間，道路交通管理處
    罰條例並未設有時效之規定，應依九十四年二月五日立法公
    布，並於九十五年二月五日施行之行政罰法第二十七條規定
    ：「行政罰之裁處權，因三年期間之經過而消滅」、「前項
    期間自違反行政法上義務之行為終了時起算」；然同法第四
    時五條第一項、第二項規定：「本法施行前違反行政法上義
    務之行為應受處罰而未經裁處，於本法施行後裁處者，除第
    十五條、第十六條、第十八條第二項、第二十條及第二十二
    條規定外，均適用之。」、「前項行政罰之裁處時效，自本
    法施行之日起算。」，且揆諸本條之立法意旨得知，係採不
    溯既往原則，是於該法施行前違反行政法上義務之行為應受
    處罰而未經裁處者，裁處權時效自該法施行之日起算。準此
    ，本件係行政罰法施行前之違規行為，依該法第四十五條第
    二項規定，裁處權之三年時效，應自九十五年二月五日起算
    ，是本件之裁罰尚未逾法定之三年時效期間，先予敘明。
  (三)行為後法律或自治條例有變更者，適用行政機關最初裁處時
    之法律或自治條例。但裁處前之法律或自治條例有利於受處
    罰者，適用最有利於受處罰者之規定，行政罰法第五條定有
    明文。經查：異議人行為後，道路交通管理處罰條例於九十
    四年十二月二十八日修正公布，其中第三十三條及第六十三
    規定亦經修正，惟就本件異議人而言，其處罰之要件及法律
    效果均無變動，尚無行政罰法第五條所定新舊法比較之問題
    ，應逕行適用裁判時法。
  (四)雖異議人辯稱：其未收到本件舉發通知單云云，然查：本件
    舉發單係由國道公路警察局第六警察隊龍潭分隊，於九十三
    年一月十七日交寄付郵，嗣經平鎮郵局於九十三年一月二十
    日向異議人址設桃園縣平鎮市○○路六一巷十三弄五號住處
    送達，並由甲○○○本人或居住於該址之人，在平鎮○○○
    ○段掛號函件區段投遞簽收清單上，蓋用「甲○○○」之印
    章等情，有中華民國郵政大宗限時掛號／掛號函件、平鎮○
    ○○○段掛號函件區段投遞簽收清單各一紙存卷可查，且異
    議人於本院訊問時亦自承其戶籍地始終相同一語（見本院卷
    第三四頁），堪認異議人確已收受本件舉發通知單無誤，是
    異議人所辯稱其未收到舉發通知單一節，顯與事實不符。又
    本件舉發通知單於九十三年一月二十日合法送達於異議人時
    ，業已發生合法舉發之效力，並未逾越道路交通管理處罰條
    例第九十條所定三個月期限，是異議人所辯稱本件已逾三個
    月不得舉發一情，尚有誤會，難以憑採。
  (五)異議人另以：其無駕駛執照，不會開車一節置辯，然查：汽
    車駕駛人是否具備駕駛能力，本與其是否領有駕駛執照一事
    無涉，是異議人圖以前詞置辯，難認可採。又按舉發違反道
    路交通管理事件之受處罰人，認為受舉發之違規行為應歸責
    他人者，應於舉發違反道路交通管理事件通知單應到案日期
    前，檢附相關證據及應歸責人相關證明文件，向處罰機關告
    知應歸責人，處罰機關應即另行通知應歸責人到案依法處理
    。逾期未依規定辦理者，仍依本條例各該違反條款規定處罰
    ，依本條例規定逕行舉發或同時併處罰其他人之案件，推定
    受逕行舉發人或該其他人有過失，道路交通管理處罰條例第
    八十五條第一項、第四項分別定有明文。上開逕行舉發違規
    之交通事件，如汽車所有人未到案或到案後未能告知應歸責
    之人者，處罰機關得逕行處罰汽車所有人之規定，係立法機
    關斟酌違規駕駛人之違法程度、裁罰迅速經濟性、蒐證成本
    之考量（如採證過程中可能增加交通事故之風險或若皆需由
    交警攔下所需之人力、物力成本）及汽車所有人通常多為車
    輛之使用人，如對其科以適度之舉證責任應無不妥等因素，
    因而將反證之責任轉嫁予汽車所有人，以證明其非應歸責之
    真正違規駕駛人，而兼採可歸責及轉嫁罰主義。易言之，被
    舉發之汽車所有人如未能於限期內檢附應歸責人之證明文件
    者，不論汽車所有人是否為應歸責之違規行為人，均得以之
    為處罰對象。準此，違規車輛如實際為受處分人管領控管，
    揆諸上開道路交通管理處罰條例第八十五條兼採可歸責及轉
    嫁罰主義之立法意旨，受處分人主張本件違規應歸責於他人
    之事實，自應由受處分人負舉證責任，然受處分人如未依上
    揭道路交通管理處罰條例第八十五條第一項前段規定，檢附
    相關證據及應歸責人相關證明文件，向處罰機關告知應歸責
    人，依同條第一項後段規定，仍應依相關規定處罰違規車輛
    所有人即受處分人至明。經查：異議人於收受舉發違反道路
    交通管理事件通知單後，並未曾依前揭規定向處罰機關告知
    實際駕駛人之相關資料，而異議人係上開車輛之所有人一情
    ，汽車車主查詢資料一份在卷可佐，且為異議人所是認，則
    原處分機關逕依上開規定處罰汽車所有人即異議人，於法並
    無不合。
  (六)從而，本件應堪認定異議人所有之上開自小客車，於舉發當
    時確有行駛於國道三號高速公路北上五七公里處而有行車速
    度超過規定之最高速限之違規行為至為明確，原舉發機關依
    法舉發固並無違誤之處，且原處分機關就本件違規事實裁處
    罰鍰六千元亦無不當之處，然疏未依道路交通管理處罰條例
    第六十三條第一項第一款之規定，另記異議人違規點數一點
    ，自難認適法，是原處分既有上開違誤之處，即應予撤銷，
    爰由本院將原處分撤銷，自為裁定如主文所示。
五、據上論斷，應依道路交通管理處罰條例第八十七條第二項、
    道路交通案件處理辦法第十九條，裁定如主文。
中    華    民    國    98    年    7     月    31    日
                      臺灣桃園地方法院交通法庭
                            法  官  陳可薇
上正本證明與原本無異。
如不服本裁定，應於送達後五日內，向本院提出抗告狀。
                            書記官  高  平
中    華    民    國    98    年    7     月    31    日


司法院資訊處製作；財團法人民間司法改革基金會備份。
